臺灣屏東地方法院民事判決
                                     108年度簡上字第16號
上  訴  人  陳秀梅  


訴訟代理人  陳家驊  
被 上訴 人  溫俊秀  
訴訟代理人  葉婉玉律師
追 加被 告  黎美金  
訴訟代理人  楊申田律師
            何宗翰律師          
            賴光漢  
受  告  知
訴  訟  人  陳煜坤  
上列當事人間請求確認通行權存在事件，上訴人對於中華民國10
8年1月3日本院屏東簡易庭107年度屏簡字第340號第一審判決提
起上訴，並為訴之變更、追加，本院於111年9月7日言詞辯論終
結，判決如下：
    主      文
確認上訴人對被上訴人所有坐落屏東縣○○鄉○○○段000地號土地如
附圖二所示編號A部分面積3.07平方公尺、編號B部分面積0.12平
方公尺及追加被告所有坐落同段293、296地號土地如附圖二所示
編號C部分面積33.53平方公尺、編號D部分面積14.56平方公尺，
有通行權存在。
被上訴人應將前項土地之地上物除去，被上訴人及追加被告均應
容忍上訴人於前項土地開設碎石級配道路以為通行，且不得為妨
礙上訴人通行之行為。
第二審訴訟費用由被上訴人及追加被告各負擔3分之1，餘由上訴
人負擔。
    事實及理由
一、按訴之變更或追加，非經他造同意，不得為之，但請求之基
    礎事實同一者，不在此限，民事訴訟法第255條第1項第2款
    定有明文。又訴之變更或追加，非經他造同意，不得為之，
    但第255條第1項第2款至第6款情形，不在此限，同法第446
    條第1項設有明文，此依同法第436條之1第3項規定，於簡易
    事件之上訴程序準用之。本件上訴人於原審起訴時，僅以被
    上訴人為被告，請求：㈠確認上訴人對被上訴人所有坐落屏
    東縣○○鄉○○段00000000地號土地（重測後為同鄉大山寮段30
    4地號土地，以下簡稱系爭304地號土地，其餘同段土地亦同
    ）如附圖一所示編號000-0000⑴及000-0000⑵部分之土地有通
    行權存在。㈡被上訴人應將前項土地有妨礙上訴人通行部分
    之鐵絲網圍籬等拆除。㈢被上訴人不得於其上為任何妨礙上
    訴人之通行，並應容忍上訴人於前項通行範圍內修築道路，
    以供農機通行。原審為上訴人敗訴之判決，上訴人提起上訴
    後，於本院追加系爭293、296地號土地所有人黎美金為被告
    ，並變更其請求為：㈠確認上訴人對被上訴人所有系爭303地
    號土地如附圖二所示編號A部分面積3.07平方公尺、編號B部
    分面積0.12平方公尺及追加被告所有系爭293、296地號土地
    如附圖二所示編號C部分面積33.53平方公尺、編號D部分面
    積14.56平方公尺，有通行權存在。㈢被上訴人應將前項土地
    之地上物除去，被上訴人及追加被告均應容忍上訴人於前項
    土地開設碎石級配道路以為通行，且不得為妨礙上訴人通行
    之行為。被上訴人及追加被告於民國111年1月25日準備程序
    期日表示同意上訴人所為訴之變更及追加(見本院卷二第164
    頁)，且變更、追加後之新訴與原訴，均係因上訴人與他人
    共有系爭297、299、301、302地號土地（合稱系爭4筆土地
    ）所衍生袋地通行權之糾紛，其請求之基礎事實同一，依上
    開規定，上訴人所為訴之變更、追加，於法自無不合，應予
    准許。又上訴人所為訴之變更既屬合法，則原訴可認為已因
    撤回而終結，第一審就原訴所為之裁判亦當然失其效力，本
    院應僅就變更後之新訴為裁判（最高法院92年度台上字第68
    9號判決意旨參照）。追加被告固陳稱：伊不同意追加為被
    告，本院行準備程序時，受命法官並未闡明追加之意義，對
    一般不諳法律之人而言，乃程序之突襲。且伊於一審並未參
    與訴訟，如於第二審追加伊為被告，將嚴重損及伊之審級利
    益。此外，本件亦無民事訴訟法第255條第1項第2款至第6款
    所列之情形，應認上訴人所為訴之追加為不合法云云。惟本
    件原訴與追加之訴，其請求之基礎事實同一，且追加被告已
    同意上訴人所為訴之追加，而民事訴訟法復無撤回同意之規
    定，則追加被告前開主張，於法無據，自無可採。
二、上訴人主張：系爭4筆土地為伊與訴外人陳李梅枝所共有，
    應有部分各2分之1，系爭4筆土地周圍為被上訴人所有系爭3
    03、304地號及追加被告所有系爭293、296地號等他人土地
    所圍繞，與公路並無適宜之聯絡，係屬袋地，依民法第787
    條規定，伊得通行周圍地損害最少之處所以至公路。伊主張
    通行系爭293、296、303地號土地如附圖二所示編號A部分面
    積3.07平方公尺、B部分面積0.12平方公尺、C部分面積33.5
    3平方公尺及D部分面積14.56平方公尺，以銜接屏東縣高樹
    鄉新豐村拓林巷(下稱拓林巷)聯外通行，屬通行周圍地損害
    最少之處所。其中編號C、D部分土地為追加被告所有，現況
    大部分為泥土道路，且有通行痕跡，少部分為被上訴人所無
    權占用，設置有鐵絲圍籬，並在圍籬內種植羅漢松及七里香
    等樹木；另編號A、B部分土地則為被上訴人所有，亦設置有
    鐵絲圍籬。又為使系爭4筆土地得以聯外通行，依民法第767
    條第1項及第788條第1項規定，伊得請求被上訴人除去上開
    通行範圍內之地上物，並請求被上訴人及追加被告容忍伊開
    設碎石級配道路以為通行，且不得為妨礙伊通行之行為等情
    ，並聲明：㈠確認上訴人對被上訴人所有系爭303地號土地如
    附圖二所示編號A部分面積3.07平方公尺、編號B部分面積0.
    12平方公尺及追加被告所有系爭293、296地號土地如附圖二
    所示編號C部分面積33.53平方公尺、編號D部分面積14.56平
    方公尺，有通行權存在。㈡被上訴人應將前項土地之地上物
    除去，被上訴人及追加被告均應容忍上訴人於前項土地開設
    碎石級配道路以為通行，且不得為妨礙上訴人通行之行為。
三、被上訴人以：上訴人通行如附圖二所示編號D部分面積14.56
    平方公尺、C部分面積33.53平方公尺，再往北通行訴外人陳
    煜坤所有系爭290地號土地(即如附圖一所示編號149-951⑴部
    分面積19平方公尺)，以銜接拓林巷聯外通行，方屬周圍地
    損害最少之處所。蓋系爭290地號土地南側有寬約5公尺之泥
    土道路，接近拓林巷部分設置有鐵門，並在水溝上鋪設有水
    泥板可供通行。反之，如往東通行伊所有系爭303地號土地
    如附圖二所示編號A部分面積3.07平方公尺、編號B部分面積
    0.12平方公尺，則必須除去鐵絲圍籬。又伊所設置之鐵絲圍
    籬於重測原在系爭303、304地號土地西側地界，土地重測後
    ，其位置或已與地界不同，惟未經測量，尚無法確定有占用
    追加被告所有系爭293、296地號土地之情事，倘確有越界占
    用之情事，上訴人請求伊除去占用部分之地上物，伊無意見
    等語，資為抗辯，並聲明：變更之訴駁回。
四、追加被告則以：被上訴人經由拍賣取得系爭303、304地號土
    地前，伊所有系爭293、296地號土地及上訴人所有系爭297
    地號土地東側，原有通道可銜接道路，迨被上訴人取得系爭
    303、304地號土地後，即於其西側設置鐵絲圍籬，以致伊及
    上訴人均無法通行至公路，亦無法引水灌溉，伊之土地因而
    成為荒地。倘上訴人通行系爭293、296地號土地如附圖二所
    示編號C、D部分，將使伊未來鋪設水管或設置其他水路，均
    因級配道路之開設而受阻，系爭293、296地號土地將無法引
    水灌溉，亦無法排水。換言之，縱伊將來對被上訴人提起訴
    訟，請求被上訴人容忍伊設置水管或其他水路，終將因上訴
    人通行如附圖二所示編號C、D部分土地，而無法順利完成引
    水、排水管線之設置，且該方案大部分通行伊所有系爭293
    、296地號土地，對伊而言並不公平，故上訴人通行如附圖
    二所示編號C、D部分土地，難認係周圍地損害最少之處所。
    其次，伊主張上訴人通行被上訴人所有系爭304地號土地最
    南端，以銜接拓林巷聯外通行，方屬周圍地損害最少之處所
    。而上訴人如通行被上訴人所有系爭303、304地號土地如附
    圖三所示編號303⑴、304⑴部分，面積合計僅60.8平方公尺，
    其通行面積不大，受影響之所有人人數最少，移植被上訴人
    所種植之11棵羅漢樹費用亦不甚高，對被上訴人而言損害不
    大等語，資為抗辯，並聲明：追加之訴駁回。
五、經查，上訴人與陳李梅枝共有系爭4筆土地，均為袋地，無
    法直接聯外通行，現由上訴人種植香蕉及檳榔樹。相鄰之系
    爭293、296地號土地均為追加被告所有，現種植芒果、木瓜
    及香蕉樹。相鄰之系爭303、304地號土地則均為被上訴人所
    有，現由被上訴人種植羅漢松、七里香及紅千層，其西側設
    置有水泥柱鐵絲圍籬，經當場於系爭297、303地號土地兩側
    之界樁拉直塑膠繩，發現該鐵絲圍籬所圍繞之範圍，有部分
    占用系爭293、296地號土地，其寬約2、30公分不等。又系
    爭303、304地號土地東側，有內側寬約60公分之鋼筋混凝土
    造灌溉溝渠1條，該灌溉溝渠部分占用前開2筆土地如附圖三
    所示編號303⑵、304⑵部分，面積合計56.41平方公尺，據被
    上訴人到場陳稱前開2筆土地經其同意提供設置灌溉溝渠至
    少已5年等語。再者，系爭290地號土地為陳煜坤所有，現況
    為網室木瓜園，該木瓜園南側有寬約5公尺之碎石砂土道路
    可供通行，其東側臨接拓林巷部分，有陳煜坤所設置可橫向
    移動寬約3公尺之鐵門並上鎖，路旁灌溉溝渠上經設置混凝
    土造橋板，上開鐵門南側留有寬約60公分之缺口可供進出。
    此外，系爭299地號土地西側為排水溝渠，系爭303、304地
    號土地東側臨接寬約5公尺之拓林巷，系爭290、293、296地
    號土地如附圖一所示編號149-657⑴、149-951⑴、149-954⑴部
    分有寬約3公尺之通行痕跡，其上均未種植任何作物，其中
    編號149-657⑴、149-954⑴部分(包含如附圖二所示編號C、D
    部分)上為一般泥土路面，編號149-951⑴則有鋪設碎石等情
    ，有土地登記謄本、地籍圖謄本及現場照片可稽(見原審卷
    第5至10頁、第60至64頁；本院卷一第77至83頁、第121至12
    9頁、第247至251頁、第275至283頁、第317至327頁、第331
    至341頁、第351至355頁、第375至377頁；本院卷二第21至2
    5頁、第107至115頁、第189至199頁、第281至287頁)，並經
    原審及本院先後會同屏東縣里港地政事務所測量員到場勘測
    屬實，製有勘驗測量筆錄及土地複丈成果圖在卷可憑(見原
    審卷第33至36頁、第43頁；本院卷一第115至119頁、第135
    頁、第241至246-1頁、第369至373頁、第379至383頁；本院
    卷二第7至19頁、第103至105頁、第119頁)，復為兩造所不
    爭執，堪信為實在。
六、本件之爭點為：㈠上訴人請求確認其對被上訴人所有系爭303
    地號土地如附圖二所示編號A部分面積3.07平方公尺、編號B
    部分面積0.12平方公尺及追加被告所有系爭293、296地號土
    地如附圖二所示編號C部分面積33.53平方公尺、編號D部分
    面積14.56平方公尺，有通行權存在，是否於法有據？㈡上訴
    人請求被上訴人將前開土地之地上物除去，被上訴人及追加
    被告均應容忍其於前開土地開設碎石級配道路以為通行，且
    不得為妨礙上訴人其通行之行為，是否於法有據？茲論述如
    下：
　㈠上訴人請求確認其對被上訴人所有系爭303地號土地如附圖二
    所示編號A部分面積3.07平方公尺、編號B部分面積0.12平方
    公尺及追加被告所有系爭293、296地號土地如附圖二所示編
    號C部分面積33.53平方公尺、編號D部分面積14.56平方公尺
    ，有通行權存在，是否於法有據：
　⒈按土地因與公路無適宜之聯絡，致不能為通常使用時，除因
    土地所有人之任意行為所生者外，土地所有人得通行周圍地
    以至公路。前項情形，有通行權人應於通行必要之範圍內，
    擇其周圍地損害最少之處所及方法為之。民法第787條第1項
    、第2項前段分別定有明文。又民法第787條第1項所定之通
    行權，其主要目的，不僅專為調和個人所有之利害關係，且
    在充分發揮袋地之經濟效用，以促進物盡其用之社會整體利
    益，是袋地通行權，非以袋地與公路有聯絡為已足，尚須使
    其能為通常之使用，而是否為通常使用所必要，除須斟酌土
    地之位置、地勢及面積外，尚應斟酌其用途、社會環境變化
    等因素為綜合判斷（最高法院104年度台上字第256號判決意
    旨參照）。查上訴人共有系爭4筆土地均為袋地，無法直接
    聯外通行，有本院勘驗測量筆錄、地籍圖謄本及現場照片在
    卷可憑，且為兩造所不爭執，是上訴人主張系爭4筆土地均
    為袋地，其對於周圍土地有通行權存在，應屬有據。
　⒉上訴人主張通行被上訴人所有系爭303地號土地如附圖二所示
    編號A部分面積3.07平方公尺、編號B部分面積0.12平方公尺
    及追加被告所有系爭293、296地號土地如附圖二所示編號C
    部分面積33.53平方公尺、編號D部分面積14.56平方公尺。
    查系爭293、296地號土地如附圖一所示編號149-657⑴、149-
    954⑴部分有寬約3公尺之通行痕跡，其上為一般泥土路面，
    均未種植任何作物，而前開土地範圍，包含如附圖二所示編
    號C部分面積33.53平方公尺、編號D部分面積14.56平方公尺
    (寬僅2公尺)。又如附圖二所示編號C、D部分，確有部分遭
    被上訴人設置之水泥柱鐵絲圍籬所占用(寬約2、30公分不等
    )，惟該占用範圍內並無被上訴人所種植之樹木主幹(亦即僅
    有樹枝)，且系爭303地號土地如附圖二所示編號A部分面積3
    .07平方公尺、編號B部分面積0.12平方公尺，為系爭303地
    號土地北部尖端靠近其東側灌溉溝渠部分，其上除有鐵絲圍
    籬外，亦無其他樹木主幹，有本院勘驗測量筆錄及現場照片
    在卷可參(見本院卷二第103至105頁、第109至111頁)。再者
    ，被上訴人對其所設置之鐵絲圍籬，如有占用系爭293、296
    地號土地部分，得由上訴人請求除去乙節，亦表示無意見(
    見本院卷二第293頁)。從而，倘採如附圖二所示通行方案，
    在追加被告所有系爭293、296地號土地劃設寬約2公尺之通
    路(即如附圖二所示編號C、D部分)，並在被上訴人所有系爭
    303地號土地北側劃設寬約5公尺之通路(即如附圖二所示編
    號A部分)，及在其轉彎處截角(兩端各取50公分，即如附圖
    二所示編號B部分)，即可自系爭4筆土地通行如附圖二所示
    編號A、B、C、D部分，再通過鋼筋混凝土灌溉溝渠(須鋪設
    橋板)以至公路，其通行面積共計51.28平方公尺，且僅須移
    除被上訴人所設置之鐵絲圍籬，而無須移除被上訴人所種植
    之樹木，對周圍地損害不大。
　⒊被上訴人抗辯：上訴人通行如附圖二所示編號D部分面積14.5
    6平方公尺、C部分面積33.53平方公尺，再往北通行陳煜坤
    所有系爭290地號土地(即如附圖一所示編號149-951⑴部分面
    積19平方公尺)，以銜接拓林巷聯外通行，方屬周圍地損害
    最少之處所云云。經查陳煜坤所有系爭290地號土地現況為
    網室木瓜園，該木瓜園南側有寬約5公尺之碎石砂土道路可
    供通行，其東側臨接拓林巷部分，有陳煜坤所設置可橫向移
    動寬約3公尺之鐵門並上鎖，路旁灌溉溝渠上經設置混凝土
    造橋板，該鐵門南側留有寬約60公分之缺口等情，為兩造所
    不爭執，並有本院勘驗測量筆錄及現場照片在卷可憑。惟倘
    通行系爭293、296地號土地如附圖二所示編號D部分面積14.
    56平方公尺、C部分面積33.53平方公尺，再往北銜接系爭29
    0地號土地如附圖一所示編號149-951⑴部分面積19平方公尺
    ，以聯外通行，則陳煜坤所設前開鐵門，不免將遭拆除，且
    如附圖一所示編號149-951⑴部分之面積為19平方公尺，亦遠
    大於如附圖二所示編號A、B部分面積合計3.19平方公尺。是
    以，被上訴人所主張前開通行方案與如附圖二所示通行方案
    相較，顯非周圍地損害較少之通行方案，則被上訴人主張前
    開通行方案為周圍地損害最少之通行方案云云，尚非可採。
  ⒋追加被告抗辯：上訴人通行被上訴人所有系爭304地號土地最
    南端，以銜接拓林巷聯外通行，方屬周圍地損害最少之處所
    。又通行被上訴人所有系爭303、304地號土地如附圖三所示
    編號303⑴、304⑴部分，面積合計僅60.8平方公尺，其通行面
    積不大，受影響之所有人人數最少，且對被上訴人而言損害
    不大云云。查系爭304地號土地上有被上訴人所設之水泥柱
    鐵絲圍籬，如在其南側開闢3公尺寬之道路，以銜接系爭302
    地號土地供通行使用，必須移除5棵樹木，且系爭302、304
    地號土地間有灌溉用磚造小水溝(未經測量，尚不知位於何
    筆土地)，所開闢道路必須跨越上開磚造小水溝；又系爭303
    、304、305、306、307地號土地，均為被上訴人所有而彼此
    相連，其自北往南依序為系爭303、304、305地號土地，而
    系爭305地號土地西側則為系爭306、307地號土地等情，有
    複丈成果圖、本院勘驗測量筆錄及現場照片在卷可考(見本
    院卷二第7頁、第9頁、第103頁、第104頁、第113頁)。倘採
    追加被告所主張通行系爭304地號土地最南端之方案，除須
    移除被上訴人所有之5棵樹木，並克服前開磚造小水溝與周
    圍地之落差外，亦將使被上訴人所有系爭303、304及305、3
    06、307地號土地間，因上訴人之通行甚至開設道路而遭阻
    隔，不利於原本彼此相連之系爭303、304、305、306、307
    地號土地整體利用，從而，此通行方案與如附圖二所示通行
    方案相較，尚非周圍地損害較少之方案。至追加被告主張上
    訴人應通行如附圖三所示編號303⑴、304⑴部分面積合計60.8
    平方公尺，以聯外通行，則須移除被上訴人於該部分所種植
    之樹木，且其通行面積較如附圖二所示通行方案共51.28平
    方公尺為多，亦非周圍地損害較少之通行方案。
　⒌此外，上訴人固於原審主張通行系爭304地號土地如附圖一所
    示編號000-0000⑴、000-0000⑵部分面積共43平方公尺，惟此
    通行方案將使被上訴人所有系爭304地號土地因上訴人之通
    行而分為三區塊，並形成如附圖一編號000-0000部分面積48
    平方公尺之畸零地，且須移除被上訴人種植之樹木，對系爭
    304地號土地之損害不小。被上訴人雖於原審主張上訴人應
    通行如附圖一所示編號149-657⑴部分面積17平方公尺、編號
    149-951⑴部分面積19平方公尺、編號149-954⑴部分面積51平
    方公尺，惟此方案之通行路徑與其於本院主張之通行方案大
    致相同，而且通行系爭293、296地號土地之面積顯然較大，
    則上訴人及被上訴人於原審主張之前開二通行方案，與如附
    圖二所示通行方案相較，亦均非損害較小之通行方案。
　⒍綜上，上訴人所主張如附圖二所示通行方案，乃屬對周圍地
    損害最少之處所，是上訴人請求確認其對被上訴人所有系爭
    303地號土地如附圖二所示編號A部分面積3.07平方公尺、編
    號B部分面積0.12平方公尺及追加被告所有系爭293、296地
    號土地如附圖二所示編號C部分面積33.53平方公尺、編號D
    部分面積14.56平方公尺，有通行權存在，於法即屬有據。
　㈡上訴人請求被上訴人將前開土地之地上物除去，被上訴人及
    追加被告均應容忍其於前開土地開設碎石級配道路以為通行
    ，且不得為妨礙其通行之行為，是否於法有據：
　⒈按所有人對於無權占有或侵奪其所有物者，得請求返還之。
    對於妨害其所有權者，得請求除去之。有妨害其所有權之虞
    者，得請求防止之。有通行權人於必要時，得開設道路。民
    法第767條第1項及788條第1項前段分別定有明文。土地所有
    人取得袋地通行權，或得開設道路時，通行地所有人有容忍
    之義務，倘予以阻止或為其他之妨害，通行權人得請求予以
    禁止或排除（最高法院85年度台上字第1781號判決意旨參照
    )。袋地通行權性質上並非獨立之權利，僅係該土地所有權
    內容之擴張，其禁止或排除請求權之基礎應為民法第767條
    第1項之物上請求權。
　⒉經查，本件上訴人對被上訴人所有系爭303地號土地如附圖二
    所示編號A部分面積3.07平方公尺、編號B部分面積0.12平方
    公尺及追加被告所有系爭293、296地號土地如附圖二所示編
    號C部分面積33.53平方公尺、編號D部分面積14.56平方公尺
    ，有通行權存在，已如前述。又上訴人在系爭4筆土地種植
    香蕉及檳榔樹，而如附圖二所示編號A、B、C、D部分均有被
    上訴人所設置之水泥柱鐵絲圍籬，且如附圖二所示編號C、D
    部分為一般泥土路面，部分遭前開鐵絲圍籬所占用等情，已
    據前述，則上訴人確有請求被上訴人除去上開通行範圍之水
    泥柱鐵絲圍籬，並開設道路，以利車輛或農業機具通行之必
    要。是以，上訴人請求被上訴人將上開通行範圍之地上物除
    去，被上訴人及追加被告均應容忍其於上開通行範圍開設碎
    石級配道路以為通行，且不得為妨礙其通行之行為，於法自
    屬有據。
七、綜上所述，本件上訴人請求確認其對被上訴人所有系爭303
    地號土地如附圖二所示編號A部分面積3.07平方公尺、編號B
    部分面積0.12平方公尺及追加被告所有系爭293、296地號土
    地如附圖二所示編號C部分面積33.53平方公尺、編號D部分
    面積14.56平方公尺，有通行權存在；請求被上訴人將前開
    土地之地上物除去，被上訴人及追加被告均應容忍上訴人於
    前開土地開設碎石級配道路以為通行，且不得為妨礙上訴人
    通行之行為，為有理由，應予准許。
八、末按訴訟費用，由敗訴之當事人負擔；但因共有物分割、經
    界或其他性質上類似之事件涉訟，由敗訴當事人負擔訴訟費
    用顯失公平者，法院得酌量情形，命勝訴之當事人負擔其一
    部，民事訴訟法第78條及第80條之1分別定有明文。本件為
    確認通行權之訴，上訴人起訴雖於法有據，然被上訴人及追
    加被告之應訴亦係本於自身利益而不得不然，且判決結果上
    訴均須容忍被上訴人之通行行為，由敗訴之被上訴人及追加
    被告負擔全部訴訟費用顯失公平，爰斟酌兩造於訴訟中之攻
    擊、防禦內容及判決結果，酌定訴訟費用之負擔如主文第3
    項所示。
九、據上論結，本件上訴人變更之訴為有理由，依民事訴訟法第
    436條之1第3項、第78條、第80條之1、第85條第1項前段，
    判決如主文。
中　　華　　民　　國　111 　　年　　9  　月　　28 　　日
                  民事第二庭  審判長法  官  凃春生
                                    法  官  劉千瑜
                                    法  官  薛全晉
正本係照原本作成。
本判決不得上訴。　　　　　　　　　　　　　　　　　　
中　　華　　民　　國　　111 　年　　9 　　月　　28　　日
                                    書記官  王鏡瑜